臺灣嘉義地方法院民事判決　　　　　　　 93年度訴字第424號
原　　　告　嘉義縣政府
　　　　　　　　　　　　一號
法定代理人　寅○○
訴訟代理人　黃木春律師
被　　　告　丑　○
　　　　　　辰○○
　　　　　　甲○○
　　　　　　戊○○
　　　　　　己○○
　　　　　　乙○○
前　一　人
訴訟代理人　巳○○
被　　　告　丁○○
　　　　　　丙○○
共　　　同
訴訟代理人　卯○○
　　　　　　子○○
被　　　告　壬○○
　　　　　　辛○○
　　　　　　癸○○
　　　　　　庚○○
上列當事人間拆屋還地事件，本院於民國九十四年九月七日言詞
辯論終結，判決如下：
    主  文
被告應將坐落於嘉義市○段○○段一二之一九地號土地，如附圖
所示Ａ部分面積○．○○一八公頃木造房屋、Ｂ部分面積○．○○六公頃木造房屋、Ｃ部分面積○．○○○四公頃磚造房屋、Ｄ
部分面積○．○○一四公頃鐵架涼棚、Ｅ部分面積○．○○二一
公頃木造房屋拆除，將土地回復原狀，連同同段如附圖所示Ｈ部
分面積○．○○一三公頃空地、Ｉ部分面積○．○○○八公頃空
地返還予原告。
被告應給付原告新臺幣參拾參萬壹仟貳佰元，其中新臺幣貳拾柒
萬參仟貳佰肆拾元，被告丑○、辰○○、甲○○、戊○○、己○○、乙○○、庚○○自民國九十三年七月八日起；被告子○○、
丙○○、丁○○、壬○○、辛○○、癸○○自民國九十三年七月
九日起，均各至清償日止；其中伍萬柒仟玖佰陸拾元，被告辰○○、甲○○、戊○○、己○○、乙○○、丁○○、丙○○、癸○○、辛○○、壬○○自民國九十四年一月十四日起；被告丑○自
民國九十四年一月十五日起；被告子○○自民國九十四年一月二
十日起；被告庚○○自民國九十四年一月二十四日起，均各至清
償日止，按週年利率百分之五計算之利息。
被告應自民國九十四年一月一日起至清償日止，按年給付原告新
臺幣伍萬柒仟玖佰陸拾元。
原告其餘之訴駁回。
訴訟費用由被告負擔十分之七，餘由原告負擔。
本判決第一項、第二項、第三項於原告依序以新臺幣捌拾陸萬肆
仟元、新臺幣壹拾壹萬元、新臺幣壹萬玖仟元供擔保後，得假執
行。
原告其餘假執行之聲請駁回。
    事實及理由
壹、原告主張：
一、坐落於嘉義市○段○○段一二之一九地號土地，地目建，面
    積一九○平方公尺係原告所有，訴外人李心得建造門牌號碼
    為嘉義市○○街二六九巷四號房屋無權占有系爭土地。李心
    得嗣於民國八十一年一月二十五日死亡，由其繼承人即被告
    繼承上開房屋。被告房屋係無權占有系爭土地，故原告按年
    通知被告繳納使用補償金。然被告自八十五年起至九十三年
    止，並未依半年一期繳納使用補償金（當年申報地價×年息
    百分之五×被告房屋占用面積÷２＝半年使用補償金），其
    尚欠四十二萬二千二百八十元。
二、對被告乙○○抗辯之陳述：
    原告並未交付系爭土地予李心得使用、收益，係李心得逕行
    占用，且原告與李心得或被告間並無租賃合意；而收入繳款
    書已載明係「使用補償金」，其性質為不當得利，而與租金
    有別，故兩造間無租賃關係。
    依前所述，被告所繼承之房屋無權占有系爭土地，而受有利
    益致原告受損害，故依民法第七百六十七條、第一百七十九
    條、第一千一百五十三條第一項之法律關係，而聲明：1.被
    告應將坐落於嘉義市○段○○段一二之一九地號土地，如複
    丈成果圖所示Ａ部分面積○．○○一八公頃木造房屋、Ｂ部
    分面積○．○○六公頃木造房屋、Ｃ部分面積○．○○○四
    公頃磚造房屋、Ｄ部分面積○．○○一四公頃鐵架涼棚、Ｅ
    部分面積○．○○二一公頃木造房屋拆除，將土地回復原狀
    ，連同同段如複丈成果圖所示Ｈ部分面積○．○○一三公頃
    空地、Ｉ部分面積○．○○○八公頃空地返還予原告。2.被
    告應連帶給付原告新臺幣（下同）四十二萬二千二百八十元
    ，其中三十六萬四千三百二十元，自起訴狀繕本送達之翌日
    起，其中五萬七千九百六十元自準備（三）狀繕本送達之翌
    日起，均各至清償日止，按週年利率百分之五計算之利息，
    並自九十四年一月一日起至返還土地之日止，按年給付原告
    五萬七千九百六十元。3.願供擔保請准宣告假執行。
三、證據：提出戶籍謄本十三份，土地登記謄本、稅捐稽徵處房
    屋稅籍證明書、嘉義縣政府府財產字第○九三號函、嘉義縣
    政府縣有基地損害賠償金徵收底冊、嘉義市地政事務所地價
    證明書各一份（以上均為影本）。
貳、被告抗辯：
一、被告乙○○：
(一)原告已知悉上開房屋占有系爭土地，原告自八十二年起每年
    即分上、下期向被告收取租金，被告已繳清租賃期間為八十
    二年七月至同年十二月、八十三年一月至同年六月均各係三
    萬零三百六十元；八十三年七月至同年十二月三萬三千七百
    八十二元；八十四年一月至同年六月三萬三千一百三十八元
    ；八十四年七月至同年十二月、八十五年七月至同年十二月
    、八十六年一月至同年六月均各係三萬零三百六十元；八十
    七年一月至同年六月三萬零六百六十七元；八十八年一月至
    同年六月三萬零四百六十八元。
    原告既交付系爭土地予被告使用、收益，且按期向被告收取
    租金，依民法第四百二十一條規定，兩造業成立租賃關係。
    雖被告所提收入繳款書載明為「使用補償金」，然此記載係
    原告單方所為，被告拒絕承認，且依最高法院四十六年臺上
    字第五一九號判例，上開使用補償金仍係使用系爭土地之代
    價而為租金，故被告房屋係有權占有。
(二)被告曾繳清租賃期間為八十五年七月至同年十二月、八十六
    年一月至同年六月各係三萬零三百六十元；八十七年一月至
    同年六月三萬零六百六十七元；八十八年一月至同年六月三
    萬零四百六十八元，故原告主張被告自八十五年起即未依期
    繳納與事實不符。
    原告上開金錢給付之請求，已逾民法第一百二十六條所定租
    金五年之消滅時效。若鈞院認上開使用補償金非租金，則原
    告此部分之請求係侵權行為損害賠償，消滅時效應為二年，
    故原告上開請求部分已罹於時效。
    依前所述，被告房屋係有權占有，且原告金錢給付之請求，
    被告已繳清一部分款項、其餘部分則罹於時效，而聲明：原
    告之訴駁回。
（三）證據：提出嘉義縣政府縣有房地租金及使用補償金 (違約
      金利息)繳款書影本九紙。
二、被告丁○○、丙○○：
    未於言詞辯論期日到場，依其所提書狀陳述如下：
（一）被告二人曾住於系爭房屋，其父李玉輝於六十五年一月四
      日過世，被告二人與其母即訴外人卯○○即於六十七年九
      月十九日遷居於嘉義市○○街二二巷二六號，故本件關於
      系爭土地之爭訟與被告二人無關，且被告二人已向其他繼
      承人表明願拋棄繼承。
（二）證據：提出戶口名簿、戶籍謄本、土地所有權狀影本各一
      件。
三、被告丑○、辰○○、甲○○、戊○○、己○○、子○○、壬○○、辛○○、癸○○、庚○○：
    未於言詞辯論期日到場，亦未提出書狀為聲明、陳述。
參、本院依職權履勘現場並囑託地政機關測量，並查詢李心得之
    繼承人有無向本院聲明拋棄或限定繼承。
肆、本院判斷：
甲、程序方面：
    被告丑○、丁○○、丙○○、辰○○、甲○○、戊○○、己○○、子○○、壬○○、辛○○、癸○○、庚○○未於最後
    言詞辯論期日到場，核無民事訴訟法第三百八十六條所列各
    款情形，故依原告聲請，由其一造辯論而為判決。
乙、實體方面：
一、原告主張李心得興建系爭房屋，被告十三人繼承上開房屋
    。如附圖所示Ａ部分面積○．○○一八公頃木造房屋、Ｂ
    部分面積○．○○六公頃木造房屋、Ｃ部分面積○．○○○
    四公頃磚造房屋、Ｄ部分面積○．○○一四公頃鐵架涼棚、
    Ｅ部分面積○．○○二一公頃木造房屋占有系爭土地。而Ｃ
    部分磚造房屋與Ｄ部分鐵架涼棚間之Ｈ部分面積○．○○一
    三公頃空地、Ｄ部分鐵架涼棚與Ｅ部分木造房屋間之Ｉ部分
    面積○．○○○八公頃空地，係屬上開房屋使用範圍內，以
    上占有原告土地面積合計○．○一三八公頃。被告十三人並
    未就上開房屋為遺產分割。被告乙○○已繳清八十二年下
    期三萬零三百六十元；八十三年上期三萬四千零四十元；八
    十三年下期三萬三千七百八十二元；八十四年上期三萬三千
    一百三十八元；八十五年一期、八十六年一期、二期均各為
    三萬零三百六十元；八十七年二期三萬零六百六十七元；八
    十八年二期三萬零四百六十八元。至於期間為八十五年一
    月一日至同年六月三十日；八十六年七月一日至同年十二月
    三十一日；八十七年七月一日至同年十二月三十一日；八十
    八年七月一日至同年十二月三十一日；八十九年一月一日至
    同年六月三十日、同年七月一日至同年十二月三十一日；九
    十年一月一日至同年六月三十日、同年七月一日至十二月三
    十一日；九十一年一月一日至同年六月三十日、同年七月一
    日至十二月三十一日；九十二年一月一日至同年六月三十日
    、同年七月一日至十二月三十一日均各為三萬零三百六十元
    ；九十三年一月一日至同年六月三十日、同年七月一日至十
    二月三十一日均各為二萬八千九百八十元，以上合計為四十
    二萬二千二百八十元，被告十三人尚未繳納。上開各節，有
    繼承系統表、戶籍謄本、土地登記謄本、收入繳款書在卷為
    憑，並經本院依職權履勘現場製作勘驗筆錄，且有複丈成果
    圖及原告所提現場照片附卷得證，被告乙○○對此亦不爭執
    （本院第二卷第七頁爭點整理結果），應認為真實。而李心
    得死亡時之戶籍地係嘉義市，其繼承人即被告十三人未向本
    院聲明拋棄或限定繼承，有本院民事科查詢簡答表一紙在卷
    為憑，被告丁○○、丙○○既未依民法繼承編規定向法院合
    法聲明拋棄繼承，故其仍為李心得之繼承人而繼承上開房屋
    。
    原告主張被告係無權占有，則為被告乙○○所否認，而以上
    開情詞置辯，故本案應審究之爭點係被告與原告間是否存有
    租賃關係、原告請求金額是否部分已罹於時效（本院第二卷
    第七頁爭點整理結果），故就上開爭點分敘如下：
（一）被告乙○○抗辯系爭土地係原告交付供其使用、收益，此
      為原告所否認，被告乙○○並未提出任何證據以供本院調
      查，且其亦未舉證兩造間有成立租賃關係之合意。而參酌
      最高法院九十二年度臺上字第二Ｏ六九號判決、同年度臺
      上字第一九六六號判決、八十八年度臺上字第三三一一號
      判決、八十七年度臺上字第二八三六號判決意旨，依被告
      乙○○所提卷附九紙收入繳款書，其上已載明：「使用補
      償金」，核其性質，係原告依民法第一百七十九條向被告
      收取因占有系爭土地所受之不當得利，而非基於租賃關係
      之土地使用收益對價，故不得僅憑原告收取使用補償金之
      事實，即謂原告就系爭土地有出租予被告之意思，被告乙○○抗辯兩造已依民法第四百二十一條成立租賃關係，無
      法採納，故被告房屋係無權占有原告上開土地。
      所有人對於無權占有或侵奪其所有物者，得請求返還之。
      對於妨害其所有權者，得請求除去之。有妨害其所有權之
      虞者，得請求防止之。民法第七百六十七條定有明文。被
      告所有之Ａ部分木造房屋、Ｂ部分木造房屋、Ｃ部分磚造
      房屋、Ｄ部分鐵架涼棚、Ｅ部分木造房屋既無權占有系爭
      土地，致妨害原告所有權，而Ｈ部分及Ｉ部分空地，亦屬
      上開房屋使用範圍內，業如前述，故原告依上開民法規定
      ，請求被告拆除Ａ、Ｂ、Ｃ、Ｄ、Ｅ地上物將土地回復原
      狀，並連同Ｈ及Ｉ空地返還予原告，為有理由，應予准許
      。
（二）無法律上之原因而受利益，致他人受損害者，應返還其利
      益。城市地方房屋之租金，以不超過土地及其建築物申報
      總價年息百分之十為限。第九十七條、第九十九條及第一
      百零一條之規定，於租用基地建築房屋均準用之。土地所
      有權人依本法所申報之地價，為法定地價。土地法第九十
      七條所謂土地及建築物之總價額，土地價額依法定地價，
      建築物價額依該管直轄市或縣（市）地政機關估定之價額
      。無權占有他人土地，可能獲得相當於租金之利益。無法
      律上之原因而獲得相當於租金之利益，致他人受損害時，
      如該他人返還利益請求權已逾租金短期消滅時效之期間，
      對於相當於已罹消滅時效之租金之利益，不得依不當得利
      之法則，請求返還。民法第一百七十九條前段、土地法第
      九十七條第一項、第一百零五條、第一百四十八條、土地
      法施行法第二十五條定有明文，最高法院六十一年臺上字
      第一六九五號判例、最高法院六十五年度第五次民庭庭推
      總會決議（二）得資參照。
      被告所有之房屋既無權占有系爭土地，衡上開判例意旨，
      即受有相當於租金之利益。系爭土地位於嘉義市○區○○
      巷道，有原告所提現場照片在卷可憑。而系爭土地所在地
      點並無其他可享受之特殊利益，則被告房屋占有系爭土地
      所受利益，仍僅限於使用系爭土地所得之收益，其租金額
      應受土地法第九十七條第一項最高租金額之限制。本院審
      酌系爭土地坐落之地理位置，附近生活形態、交通便利程
      度等情形，認原告僅請求依土地申報總價額年息百分之五
      ，計算被告十三人每年所受相當於租金之不當得利，尚屬
      適當。
      八十八至九十二年各該年之每平方公尺申報地價均為八千
      八百元；九十三年、九十四年之每平方公尺申報地價均係
      八千四百元，有原告所提申報地價證明書、土地登記謄本
      在卷為憑。被告房屋占有系爭土地面積為一百三十八平方
      公尺，故八十八至九十二年依後附計算式所示，被告每年
      受有六萬零七百二十元之利益，九十三、九十四年依後附
      計算式所示，被告每年則受有五萬七千九百六十元之利益
      。原告嗣於訴訟中，已扣除被告乙○○上開已繳期別之金
      額。被告乙○○並不否認尚有上開各該期間之金額合計四
      十二萬二千二百八十元並未繳納。而原告於本院審理時自
      承：就欠繳之使用補償金，自八十五年起至提起本件訴訟
      前，其未對被告十三人起訴或為與起訴有同一效力之行為
      （本院第一卷第七十二頁），故並無時效中斷之事由。參
      酌上開決議，消滅時效期間應為民法第一百二十六條所定
      之五年而非原告所主張之十五年。依卷附起訴狀，原告係
      於九十三年六月二十五日提起本件訴訟，故原告所請求之
      八十五年一月一日至同年六月三十日、八十六年七月一日
      至同年十二月三十一日、八十七年七月一日至同年十二月
      三十一日，金額均各為三萬零三百六十元，合計九萬一千
      零八十元已罹於時效，故認八十八年至九十三年，依後附
      計算式所示，原告僅得請求合計為三十三萬一千二百元。
      被繼承人李心得於八十一年間即已死亡，故被告因繼承而
      得之房屋占有系爭土地，即係立於自己占有之地位而受有
      不當得利，故其所負自八十八年起返還不當得利之債務，
      係自己債務，而非繼承債務，故原告主張依民法第一千一
      百五十三條第一項請求被告連帶給付，依法無由；而民法
      第一百七十九條至第一百八十三條並無規定不當得利之受
      領人應負連帶責任，故不符民法第二百七十二條所定連帶
      債務之成立要件，是以原告此部分僅得依民法第二百七十
      一條前段請求被告共同給付三十三萬一千二百元，其中二
      十七萬三千二百四十元，被告丑○、辰○○、甲○○、戊○○、己○○、乙○○、庚○○自九十三年七月八日起；
      被告子○○、丙○○、丁○○、壬○○、辛○○、癸○○
      自同年月九日起，均各至清償日止；其中五萬七千九百六
      十元，被告辰○○、甲○○、戊○○、己○○、乙○○、
      丁○○、丙○○、癸○○、辛○○、壬○○自九十四年一
      月十四日起；被告丑○自同年月十五日起；被告子○○自
      同年月二十日起；被告庚○○自同年月二十四日起，均各
      至清償日止，按週年利率百分之五計算之利息，並均自九
      十四年一月一日起至清償日止，共同按年給付原告五萬七
      千九百六十元，原告逾上開範圍之請求，即屬無由，應予
      駁回。綜前所述，原告係系爭土地所有權人，被告無權占
      有系爭土地，而受有相當於租金之不當得利，而妨害原告
      之所有權致其受有損害，故原告依民法第七百六十七條、
      第一百七十九條規定，訴請被告十三人拆除坐落於系爭土
      地如附圖所示A部分、B部分、C部分、D部分、E部分之地
      上物，將土地回復原狀，並連同H部分及I部分空地，返還
      予原告；被告應共同給付三十三萬一千二百元，其中二十
      七萬三千二百四十元，被告丑○、辰○○、甲○○、戊○○、己○○、乙○○、庚○○自九十三年七月八日起；被
      告子○○、丙○○、丁○○、壬○○、辛○○、癸○○自
      同年月九日起，均各至清償日止；其中五萬七千九百六十
      元，被告辰○○、甲○○、戊○○、己○○、乙○○、丁○○、丙○○、癸○○、辛○○、壬○○自九十四年一月
      十四日起；被告丑○自同年月十五日起；被告子○○自同
      年月二十日起；被告庚○○自同年月二十四日起，均各至
      清償日止，按週年利率百分之五計算之利息，並均自九十
      四年一月一日起至清償日止，共同按年給付原告五萬七千
      九百六十元，為有理由，應予准許，逾此範圍之請求，即
      屬無由，應予駁回。
伍、因本件事實已經明確，故兩造其餘攻擊、防禦方法及所提證
    據，即無須再予審酌，附此敘明。
陸、原告勝訴部分，其陳明願供擔保請准宣告假執行，經審核後
    酌定相當擔保金額准許之。至於原告敗訴部分，其假執行聲
    請即失依據，故併予駁回。
柒、結論：原告之訴一部為有理由、一部為無理由，依民事訴訟
    法第三百八十五條第一項前段、第七十九條、第八十五條第
    一項前段、第三百九十條第二項，判決如主文。
中　　華　　民　　國　　94　　年　　9 　　月　　21　　日
               民二庭審判長法  官  蔡虔霖
                           法  官  林福來
                           法　官　陳琪媛
以上正本係照原本作成
如對本判決上訴須於判決送達後20日內向本院提出上訴狀
中　　華　　民　　國　　94　　年　　9　　月　　 21　　日
                           書記官　林柑杏
計算式：
當年每平方公尺申報地價×年息百分之五×被告房屋占有面積（
138 平方公尺）＝被告每年所受之不當得利
I.88-93 年被告所受之不當得利：331200
(1)88.7.1-88.12.31:30360（8800×0.05×138÷2＝30360）
(2)89.1.1-89.12.31:60720（8800×0.05×138＝60720）
(3)90.1.1-90.12.31:60720（8800×0.05×138＝60720）
(4)91.1.1-91.12.31:60720（8800×0.05×138＝60720）
(5)92.1.1-92.12.31:60720（8800×0.05×138＝60720）
(6)93.1.1-93.12.31:57960（8400×0.05×138＝57960）
  (1)、(2)、(3)、(4)、(5)、(6)合計為331200
II.94.1.1起至返還土地之日止每年被告所受之不當得利：57960
（8400×0.05×138= 57960）
